【裁判字號】    99,易,696
【裁判日期】    990809
【裁判案由】    詐欺等
【裁判全文】
臺灣彰化地方法院刑事判決               99年度易字第696號
公  訴  人  臺灣彰化地方法院檢察署檢察官
被      告  甲○○原名李文華.
選任辯護人  林文成律師
上列被告因詐欺等案件，經檢察官提起公訴（八十九年度偵字第
八一二一號），本院依簡式審判程序審理，判決如下：
    主  文
甲○○共同意圖為自己不法之所有，以詐術使人將本人之物交付
，累犯，處有期徒刑肆月，如易科罰金，以銀元參佰元即新臺幣
玖佰元折算壹日。扣案之行動電話壹具沒收。
    事  實
一、甲○○（原名李文華，於民國八十九年十一月十日更名），
    前於八十六年間，因賭博案件，先後經法院判處有期徒刑三
    月、六月確定，再經定應執行刑為有期徒刑九月，於八十八
    年五月十日易科罰金執行完畢。詎猶不知悔改，明知持卡人
    應以在財團法人聯合信用卡處理中心（下稱聯合信用卡中心
    ）及金融機構簽定之特約商店實際消費之簽帳單始得使用信
    用卡，竟基於意圖為自己不法所有之詐欺取財之犯意，先於
    八十九年十月間，以販賣商品使用為由，向不知情之友人陳
    金熏商借得陳金熏所經營位於南投縣草屯鎮○○路一二三號
    「天福洋行」向聯合信用卡中心簽約取得信用卡刷卡消費授
    信業務使用之刷卡機一台及空白簽帳單多張，隨即在中國時
    報、聯合報、自由時報等報紙分類廣告欄刊登「卡、正派經
    營、限刷現領，到府服務，0000000000」，招攬
    明知並無消費事實之信用卡持卡人進行「真刷卡、假消費」
    。適有成年男子乙○○，因須繳納罰鍰需款孔急，於上述報
    紙分類廣告欄得知上開訊息後，即與甲○○聯繫，雙方即基
    於詐欺取財之犯意聯絡，約於八十九年十月二十四日十一時
    許，在彰化縣彰化市火車站旁台灣大戲院前路邊會面，由乙
    ○○提供其使用之台新商業銀行（下稱台新銀行）帳號00
    00000000000000號信用卡，假消費刷卡購買
    洋酒共計新台幣（下同）八千五百元，取得甲○○貸予扣除
    一成利息後之七千六百五十元之借款，甲○○再持經乙○○
    簽名確認之簽帳單，委由不知情之陳金熏向聯合信用卡中心
    請領帳款，使聯合信用卡中心評估錯誤，誤信確有該筆消費
    ，再轉交持卡人之發卡銀行，致使台新銀行陷於錯誤而如數
    給付簽帳單全額之帳款。嗣於八十九年十月二十四日十三時
    三十分許，在彰化縣員林鎮○○街三五五號前為警循線查獲
    ，並扣得其向「天福洋行」借得之刷卡機一台及未使用空白
    簽帳單八張、乙○○署名之簽帳單一張（商店自存聯）及甲
    ○○所有供本件犯罪使用之行動電話一具。
二、案經彰化縣警察局員林分局報請台灣彰化地方法院檢察署檢
    察官偵查起訴。
    理  由
一、上開事實，迭據被告於警、偵訊中及本院審理時坦承不諱，
    核與證人乙○○於警詢及偵查中、證人陳金熏於偵查中證述
    之內容相符，此外，本件並有報紙分類廣告影本、乙○○之
    簽帳單、彰化縣警察局員林分局現場紀錄表、乙○○使用之
    台新銀行信用卡帳單、勘驗筆錄、財團法人信用卡處理中心
    九十年一月十二日聯卡商服字第九００九七號函（以上分見
    八十九年度偵字第八一二一號卷）、台新銀行九十九年四月
    十三日台新總作服帳務字第０九九００００六三０六號函（
    見本院卷）各一件等附卷可稽，復有被告向「天福洋行」借
    得之刷卡機一台、未使用空白簽帳單八張及其所有供本件犯
    罪使用之行動電話一具等扣案可佐，事證明確，被告犯行堪
    以認定，自應依法論科。
二、按刑法、罰金罰鍰提高標準條例、刑法施行法先後於九十四
    年二月二日、九十五年五月十七日、同年六月十四日修正公
    布，並均於九十五年七月一日施行，本件被告行為後法律既
    有變更，是關於本案應適用之新舊法，茲比較如下：
  １刑法第二條第一項規定，係規範行為後法律變更所生新舊法
    律比較適用之準據法，於九十五年七月一日刑法施行後，應
    適用刑法第二條第一項之規定，為「從舊從輕」之比較（最
    高法院九十五年度第八次刑事庭會議決議第一點第一項參照
    ）。
  ２刑法第三十三條第五款關於罰金刑之規定，由「罰金：一元
    以上」修正為「罰金：新臺幣一千元以上，以百元計算之」
    ，應依刑法第二條第一項規定，適用最有利於行為人之法律
    （最高法院九十五年度第八次刑事庭會議決議參照）。刑法
    第二百十四條使公務員登載不實罪關於「處五百元以下罰金
    」之罰金刑部分，經比較新、舊法結果，應以被告行為時之
    法律即修正前第三十三條第五款規定，最有利於被告。
  ３刑法第二十八條關於共犯之規定，由「二人以上共同實施犯
    罪之行為者，皆為正犯」，修正為「二人以上共同實行犯罪
    之行為者，皆為正犯」，惟上述用語上之修正，乃因「實施
    」一詞之範圍，在解釋上是否包括「陰謀共同正犯」及「預
    備共同正犯」存有爭議，為杜爭議，明白宣示本條不包括「
    陰謀共同正犯」及「預備共同正犯」，但仍包括共謀共同正
    犯，乃將「實施」修正為「實行」（刑法修正理由參照），
    經比較新、舊法後，並無有利或不利之情形。
  ４被告行為後，刑法第四十七條累犯之規定，業已修正，惟被
    告不論依修正前之刑法第四十七條，或修正後之刑法第四十
    七條第一項規定，均構成累犯，新、舊法對被告並無有利或
    不利之情形。
  ５比較時應就罪刑有關之共犯、未遂犯、想像競合犯、牽連犯
    、連續犯、結合犯，以及累犯加重、自首減輕暨其他法定加
    減原因（如身分加減）與加減例等一切情形，綜其全部罪刑
    之結果而為比較（最高法院九十五年度第八次刑事庭會議決
    議第一點第四項參照）。經綜合比較新、舊法之結果，本件
    被告行為後之新法並未較為有利，則依刑法第二條第一項前
    段規定，本案自應適用被告行為時之法律即修正前刑法之規
    定。
三、又修正後刑法於九十五年七月一日施行前，刑法分則編有關
    罰金刑之貨幣單位係銀元，且應依罰金罰鍰提高標準條例第
    一條之規定，按各該具體條文制定或修正之先後，定其罰金
    刑部分提高之倍數。惟因刑法施行法業已增訂第一條之一，
    規定：「中華民國九十四年一月七日刑法修正施行後，刑法
    分則編所定罰金之貨幣單位為新臺幣。九十四年一月七日刑
    法修正時，刑法分則編未修正之條文定有罰金者，自九十四
    年一月七日刑法修正施行後，就其所定數額提高為三十倍。
    但七十二年六月二十六日至九十四年一月七日新增或修正之
    條文，就其所定數額提高為三倍」，亦即自九十五年七月一
    日起，刑法分則編所定罰金之貨幣單位，由原來之銀元改為
    新臺幣，且九十四年一月七日刑法修正時，刑法分則編未修
    正之條文定有罰金者，自九十五年七月一日起，有關罰金之
    數額提高為三十倍。換言之，刑法施行法第一條之一施行後
    ，罰金刑之貨幣單位雖有「銀元」、「新臺幣」之更異，惟
    適用結果之罰金刑最高額度則無二致。再參照刑法施行法第
    一條之一之立法理由說明：「考量新修正之刑法施行後，不
    再適用現行法規所定貨幣單位折算新臺幣條例，為使罰金數
    額趨於一致，避免衍生新舊法比較適用問題，以緩和實務適
    用法律之衝擊，於不變動罰金數額之前提下，爰為第二項規
    定。」，可知本條規定之目的，即在於避免就罰金之提高部
    分再比較新舊法，應屬修正後刑法第二條之特別規定，而應
    優先適用，毋庸再依修正後刑法第二條第一項之規定，比較
    刑法施行法第一條之一及罰金罰鍰提高標準條例第一條之規
    定何者有利於被告，附此敘明。
四、次按，信用卡係一種信用憑證，持卡人固得於特約商店先以
    信用方式購物或享受服務，由發卡銀行代為結帳墊付，至於
    現金卡則未有消費而是單純借貸，二者乃不同之金融商品，
    一般使用信用卡消費當無須支付利息，而以現金卡或信用預
    借現金，則需支付利息，發卡銀行對於兩者之信用評估、風
    險控管，甚而利息之計算均不相同，是苟未經發卡銀行同意
    ，以信用卡假消費真借款方式借貸，不僅違反信用卡使用及
    特約商店接受帳單交易之相關規定，亦使發卡銀行承受其無
    法評估之風險。本件被告與持卡人乙○○合謀，以不實之消
    費紀錄，使發卡銀行誤認有真正消費行為因而墊付不實之消
    費款，自屬施用詐術之行為無誤。是核被告所為，係犯刑法
    第三百三十九條第一項之詐欺取財罪；被告利用不知情之天
    福洋行負責人陳金熏向發卡銀行請款，為間接正犯。公訴人
    認被告雖已向聯合信用卡中心請領帳款，惟尚未取得款項而
    詐欺未遂云云，然觀共犯乙○○所提出之台新銀行信用卡對
    帳單所示，其上明列八十九年十月二十四日於天福洋行消費
    之八千五百元，已於八十九年十月三十一日入帳，並由乙○
    ○陸續清償中，再據台新銀行九十九年四月十三日出具之回
    函，亦說明上開款項該行確已依約墊付予特約商店，顯然該
    筆款項，已由乙○○使用之信用卡發卡銀行台新銀行全額墊
    付，被告詐欺取財行為應已既遂，不因其事後有無取得銀行
    墊付款項而有所影響，是公訴人起訴法條容有未洽，惟因既
    、未遂僅為行為態樣不同，自無庸變更起訴法條。被告與乙
    ○○間有犯意聯絡及行為分擔，為共同正犯。又被告前於八
    十六年間，因賭博案件，先後經法院判處有期徒刑三月、六
    月確定，再經定應執行刑為有期徒刑九月，於八十八年五月
    十日易科罰金執行完畢，有台灣高等法院被告前案紀錄表可
    稽，其於有期徒刑執行完畢後五年以內再犯本件有期徒刑以
    上之罪，為累犯，應依法加重其刑。爰審酌被告之品行、犯
    罪之動機、目的、手段、獲取之利益數額及犯後坦認犯行，
    知所悔悟等一切情狀，量處如主文所示之刑，並諭知易科罰
    金之折算標準。
五、另按被告於行為後，刑法關於易科罰金之折算標準，亦於九
    十四年二月二日修正公布，並於九十五年七月一日施行，參
    酌前揭最高法院九十五年度第八次刑事庭會議決議第一點第
    四項，並未敘及易科罰金事項，此部分於新法施行後，應依
    新法第二條第一項規定，適用最有利於行為人之法律。又被
    告行為後，刑法第四十一條先於九十年一月四日修正，同年
    月十日公布施行，由原規定之：「犯最重本刑為三年以下有
    期徒刑以下之刑之罪，而受六個月以下有期徒刑或拘役之宣
    告，因身體、教育、職業或家庭之關係，執行顯有困難者，
    得以一元以上三元以下折算一日，易科罰金。」，修正為：
    「犯最重本刑為五年以下有期徒刑以下之刑之罪，而受六個
    月以下有期徒刑或拘役之宣告，因身體、教育、職業、家庭
    之關係或其他正當事由，執行顯有困難者，得以一元以上三
    元以下折算一日，易科罰金。但確因不執行所宣告之刑，難
    收矯正之效，或難以維持法秩序者，不在此限。併合處罰之
    數罪，均有前項情形，其應執行之刑逾六月者，亦同。」；
    復於九十四年二月二日再次修正公布，並於九十五年七月一
    日施行，將上開條文修正為：「犯最重本刑為五年以下有期
    徒刑以下之刑之罪，而受六個月以下有期徒刑或拘役之宣告
    者，得以新臺幣一千元、二千元或三千元折算一日，易科罰
    金。但確因不執行所宣告之刑，難收矯正之效，或難以維持
    法秩序者，不在此限。」；再依九十五年七月一日修正刪除
    前罰金罰鍰提高標準條例第二條前段規定：「依刑法第四十
    一條易科罰金者，均就其原定數額提高為一百倍折算一日」
    ，經換算現行法規所定貨幣單位折算新台幣標準第二條結果
    ，九十五年七月一日公布施行前刑法第四十一條易科罰金之
    折算標準，經折算為新台幣後，應以新台幣九百元折算一日
    。比較修正前後之易科罰金折算標準，九十五年七月一日修
    正施行前之規定，顯較有利於被告，則依刑法第二條第一項
    前段規定，此部分自應適用九十年一月十日修正公布之刑法
    第四十一條第一項前段規定，諭知易科罰金之折算標準。
六、再本件被告犯罪時間雖在九十六年四月二十四日以前，然因
    被告於九十年九月二十一日經本院通緝後，未於九十六年十
    二月三十一日前自動歸案接受審判，依中華民國九十六年罪
    犯減刑條例第五條之規定，自不得依該條例減刑。
七、扣案之行動電話一具，為被告所有供本件犯罪使用，此據被
    告供明在卷，併依法宣告沒收；至另扣案之刷卡機一台及未
    使用空白簽帳單八張，均屬天福洋行所有，另由乙○○署名
    之簽帳單一張，因屬商店自存聯，亦屬天福洋行所有，均不
    為沒收之諭知。
八、不另為無罪諭知部分：
（一）公訴意旨另略以：本案另有不詳姓名之二人，於八十九年
      十月二十三日，亦曾提供渠等使用之信用卡，以假消費購
      買洋酒方式簽帳向被告取得借款，而認此部分亦涉共同詐
      欺取財之罪嫌云云。又被告復基於乘他人急迫借錢之際，
      貸以金錢而取得與原本不相當重利之概括犯意，在報紙刊
      登廣告招徠急迫用錢之不特定人，而於八十九年十月二十
      三日及同年月二十四日十一時許，乘不詳姓名之人二人及
      乙○○急迫用錢之機，由渠等提供信用卡，假消費購買洋
      酒簽帳後，被告再將扣除利息後之借款貸予乙○○等三人
      ，而認被告此部分另涉刑法第三百四十四條之重利罪嫌云
      云。
（二）惟查：公訴人所謂另有不詳姓名之人二人，於八十九年十
      月二十三日與被告共同詐欺云云，卷內並無相關資料可供
      佐證。雖天福洋行之負責人陳金熏於偵查中曾陳稱被告另
      曾交付「魏嘉政」、「李興慶」、「蔡淑珍」等人之簽帳
      單要伊向銀行請款等語，然觀陳金熏於偵查中提供之上開
      三人之簽帳單，渠等簽帳日期，分別為八十九年十月二十
      二日、同年十一月一日、及同年十一月七日，核與公訴人
      所稱八十九年十月二十三日不符；再者，本院經囑託轄區
      分局代為查明上開三人於簽帳日期有無實際消費，魏嘉政
      、蔡淑珍均一致否認有假消費真借款之情形，而李興慶則
      因所在不明，無從得知，此有魏嘉政、蔡淑珍之警詢筆錄
      暨員警職務報告書各一件在卷可憑，是而，此部分之指訴
      ，顯無任何證據足以證明。
（三）次查，乙○○於警詢時，雖曾證述被告貸予伊八千五百元
      之借款，曾先扣除八百五十元之「利息」等語，惟被告與
      乙○○係以假消費並假藉簽帳方式向發卡銀行施行詐術，
      被告與乙○○間係詐欺取財罪之共同正犯，是八百五十元
      部分乙○○雖稱為利息，實則係被告實行共同詐欺所獲得
      之對價，自與刑法第三百四十四條重利罪之構成要件有間
      ，公訴人認構成重利罪云云，顯有誤會；同理，公訴人指
      稱另二名不詳姓名之人，除因相關卷證付之闕如，難以認
      定外，縱有與被告共謀使發卡銀行陷於錯誤而墊付不實之
      消費款，其間被告經手扣除之金額，亦屬被告實行共同詐
      欺所獲得之對價，而非重利。
（四）綜合上述，此部分之犯嫌或難以證明被告犯罪，或與構成
      要件不符，本應為被告無罪之諭知，惟因公訴人認此部分
      與前開業經論罪科刑部分具有修正前刑法連續犯或牽連犯
      之裁判上一罪關係，爰不另為無罪之諭知，併此敘明。
據上論斷，應依刑事訴訟法第二百七十三條之一第一項、第二百
九十九條第一項前段，刑法第二條第一項前段、第三百三十九條
第一項，修正前刑法第二十八條、第四十七條、第三十八條第一
項第二款，九十年一月十日修正公布之刑法第四十一條第一項前
段，修正刪除前罰金罰鍰提高標準條例第二條，刑法施行法第一
條之一，判決如主文。
本案經檢察官蕭有宏到庭執行職務。
中    華    民    國    99    年    8     月    9     日
            刑事第六庭      法  官  王義閔
以上正本證明與原本無異。
如不服本判決應於收受判決後10日內向本院提出上訴書狀，並
應敘述具體理由。其未敘述上訴理由者，應於上訴期間屆滿後
20日內向本院補提理由書(均須按他造當事人之人數附繕本)
「切勿逕送上級法院」。
告訴人或被害人對於判決如有不服具備理由請求檢察官上訴者，
其上訴期間之計算係以檢察官收受判決正本之日期為準。
中    華    民    國    99    年    8     月    9     日
                            書記官  林盛輝
中華民國刑法第339條
（普通詐欺罪）
意圖為自己或第三人不法之所有，以詐術使人將本人或第三人之
物交付者，處 5 年以下有期徒刑、拘役或科或併科 1 千元以下
罰金。

司法院資訊處製作；財團法人民間司法改革基金會備份。
